【裁判字號】    95,上易,100
【裁判日期】    950425
【裁判案由】    侵權行為損害賠償
【裁判全文】
臺灣高等法院民事判決                 95年度上易字第100號
上  訴  人
即被上訴人  乙○○
訴訟代理人  胡文英律師
複  代理人  余西鈞律師
被  上訴人
即  上訴人  甲○○
訴訟代理人  戴嘉慧律師
上列當事人間侵權行為損害賠償事件，兩造對於中華民國94年12
月14日台灣台北地方法院94年度訴字第3140號第一審判決各自提
起上訴，本院於95年4 月11日言詞辯論終結，判決如下：
    主      文
原判決關於駁回乙○○後開第二項之訴及該部分假執行之聲請暨
命乙○○負擔訴訟費用之裁判均廢棄。
甲○○應再給付乙○○新台幣參拾參萬柒仟壹佰元，及自民國九
十三年十月二十八日起至清償日止，按年息百分之五計算之利息
。
甲○○上訴駁回。
第一審訴訟費用關於命乙○○負擔部分，及第二審訴訟費用，均
由甲○○負擔。
    事實及理由
一、本件上訴人即被上訴人乙○○（下稱乙○○）起訴主張：訴
    外人尹越為被上訴人即上訴人甲○○（下稱甲○○）之夫，
    尹越為殘障人士並曾在乙○○之夫沈永安所開設之鐵冠鋼鐵
    公司任職，因尹越之殘障身分具有經銷台北富邦商業銀行股
    份有限公司（下稱台北銀行）所發行電腦型公益彩券之資格
    ，兩造乃合意由尹越提供殘障資格，由乙○○出資並負責經
    營，而於民國90年12月17日，以尹越商行名義，與台北銀行
    簽訂公益彩券乙類經銷商約定書，取得公益彩券乙類經銷證
    ，再以尹越商行尹越名義，在台北銀行開立000000000000活
    期存款帳戶（下稱尹越商行帳戶），自91年1 月17日起，在
    台北縣新店市○○路○ 段35號1 樓經銷公益彩券，所有帳目
    營收款項概由乙○○處理及收取，尹越則由乙○○每銷售1
    張公益彩券所得利潤新台幣（下同）4 元中，抽取1 元為佣
    金。詎料甲○○自91年11月1 日起，至同年12月30日止，利
    用乙○○於如附表一所示時間，每次交付甲○○20萬元代為
    存入尹越商行帳戶，以補足電腦彩券銷售維持20萬元最低存
    款營業額度之機會，竟未將全部交付之20萬元存入帳戶，均
    僅存入補足20萬元額度之金額，而將未存入之餘款共計
    337,100 元侵占入己。另於91年11月間，甲○○利用幫忙販
    賣彩券之機會，竊取乙○○所保管並存放於店內之尹越商行
    帳戶存摺、印鑑大小章，連續在如附表二所示時間，偽造提
    款單蓋用印鑑章盜領帳戶內款項，共計178,000 元。為此依
    民法第184 條第1 項提起本訴，請求命甲○○應給付乙○○
    515,100 元及自起訴狀繕本送達翌日即93年10月28日起至清
    償之日止，按年息5%計算利息之判決等語。
二、甲○○則以：尹越商行係甲○○出資經營，乙○○僅係尹越
    商行之員工，並非出資經營者，其所匯至尹越商行帳戶之款
    項僅係墊款，並非出資，且均經甲○○返還，故兩造間無任
    何借牌或利潤分配之約定，乙○○亦未曾取得利潤。至尹越
    商行帳戶之存款及存摺、印鑑大、小章乃尹越所有，經尹越
    同意由甲○○管理使用，並得自該帳戶提領款項，則甲○○
    提領如附表二所示之178,000 元，並無不法侵害乙○○。是
    乙○○主張存摺、印鑑大、小章由其保管，甲○○盜領如附
    表二所示178,000 元，要不足採。又乙○○未曾於附表一所
    示時間各交付20萬元予甲○○，乙○○亦未舉證證明之，至
    甲○○自91年11月4 日至12月31日存入尹越商行帳戶補足20
    萬元存款之款項，圴係銷售彩券所得，非乙○○所交付，甲
    ○○自無所謂侵占如附表一所示乙○○交付款項337,100 元
    之情事等語，資為抗辯。
三、原審為甲○○應給付乙○○178,000 元，及自93年10月28日
    起至清償日止，按年息5%計算利息之判決，而駁回乙○○其
    餘之訴。兩造各就不利部分提起上訴，乙○○上訴聲明：
    原判決不利乙○○部分廢棄。上開廢棄部分，甲○○應再
    給付乙○○337,100 元，及自93年10月28日起至清償日止，
    按年息5%計算之利息。並答辯聲明：甲○○之上訴駁回。甲
    ○○則上訴聲明：原判決不利甲○○部分廢棄。上開廢
    棄部分，乙○○在第1 審之訴及假執行之聲請均駁回。並答
    辯聲明：乙○○之上訴駁回。
四、兩造不爭執之事實：
（一）甲○○與訴外人尹越為夫妻關係，尹越為領有殘障證明之
      殘障人士，且為尹越商行登記負責人，於91年2 月7 日取
      得台北縣政府北縣商聯甲字第09015680－1 號營利事業登
      記證，得為公益彩券之經銷營業。嗣以尹越商行名義於90
      年12月17日與台北銀行簽訂公益彩券乙類經銷商約定書，
      並取得台北銀行91年1 月8日核發之北銀總彩（乙）證字第
      003347號公益彩券乙類經銷證。
（二）乙○○提出戶名為尹越商行之台北銀行景美分行00000000
      0000帳號活期存款帳戶，及其存摺明細、對帳單等文件電
      腦打印部分為真正。
（三）甲○○因本件犯罪事實，經檢察官提起公訴，業經本院94
      年度上訴字第1756號刑事判決認甲○○係犯連續竊盜及連
      續侵占罪，各判處有期徒刑3 月，應執行有期徒刑5 月，
      得易科罰金在案。
（四）對乙○○提出原證1 至9 ；及甲○○提出被證1 至17之形
      式上真正不爭執。
五、本件經本院依民事訴訟法第270 條之1 第1 項第3 款之規定
    ，與兩造整理並協議簡化爭點如下：
（一）坐落台北縣新店市○○路○ 段35號之尹越商行是否由乙○
      ○所出資經營而掌管該商行之銀行存摺、大小印鑑章？
（二）甲○○有無侵占如原判決附表一所示乙○○主張交付之款
      項？
（三）尹越商行帳戶內之存款是否為乙○○所有？甲○○自尹越
      商行帳戶提領如原判決附表二所示之款項，是否不法侵害
      乙○○？
六、茲就兩造之爭點分述如下：
（一）坐落台北縣新店市○○路○ 段35號之尹越商行是否由乙○
      ○所出資經營而掌管該商行之銀行存摺、大小印鑑章：
１、經查：乙○○主張自其所有之台北銀行景美分行0000000000
    00帳號以語音轉出方式，及自其富邦商業銀行000000000000
    帳號以匯款方式，自91年1 月17日起至91年7 月2 日止，合
    計匯入尹越商行帳戶款項共45次，總計金額為1,241 萬元等
    情，業據提出尹越商行帳戶存摺明細、乙○○台北銀行帳戶
    存摺明細、乙○○91年3 月14日至92年1 月10日自富邦商業
    銀行匯款至尹越商行帳戶之匯款委託書19張等文件為證（見
    原審卷1 第50至69頁、第210 至225 頁），且為甲○○所不
    爭執，堪認為真正，則尹越商行若非乙○○所出資，乙○○
    自不願匯入尹越商行帳戶高達1241萬元之款項。甲○○於本
    院雖辯稱該匯款僅係墊款，並非乙○○之出資，且甲○○已
    於91年3 月20日交付25萬元、91年5 月23日轉帳25萬元、91
    年6 月10日轉帳23萬元及其他墊款以現金返還乙○○云云，
    惟為乙○○所否認，甲○○又未據舉證以實其說，自難遽予
    採信。況如依甲○○主張經營彩券僅需準備首次資金即足，
    而乙○○所匯款項為借貸之墊款云云，則乙○○僅需於第一
    次「墊款」即足，自無須連續「墊款」，顯見甲○○所辯乙
    ○○之匯款為借貸之墊款云云，殊不足採。
２、次查：乙○○台北銀行景美分行000000000000帳戶，與尹越
    商行帳戶間設有語音轉帳功能，乙○○得利用語音轉帳功能
    ，自其台北銀行景美分行000000000000帳戶轉帳至尹越商行
    帳戶，亦得自尹越商行帳戶轉帳至乙○○台北銀行景美分行
    000000000000帳戶，此為甲○○所不爭執。則尹越商行確如
    甲○○主張係由尹越獨資設立、甲○○經營，尹越及甲○○
    自不會在尹越商行帳戶與乙○○之帳戶間設定語音轉帳功能
    ，使乙○○不須存摺、印鑑或提款卡，即可任意將尹越商行
    帳戶款項轉帳至自己帳戶。又尹越商行帳戶存摺第1、2、5
    本及大、小印鑑章、營利事業登記證大、小印章共4 枚，均
    由乙○○保管持有中，業據乙○○於原審言詞辯論審理時當
    庭提出，並經原審核對無誤，甲○○亦不爭執該存摺及印鑑
    大、小章為真正（見原審卷1 第188 頁正反面）。雖甲○○
    抗辯上開存摺、印鑑章係甲○○置放店內抽屜，遭屋主乙○
    ○強制關門侵占取得，業經尹越於92年2 月19日對之提起侵
    占告訴，有報案3 聯單（見原審卷1 第172 頁）為證云云，
    然為乙○○所否認，而該報案3 聯單僅能證明尹越有報案之
    事實，並無法證明與乙○○保管尹越商行帳戶存摺、印鑑大
    、小章有何關連，自不足採。從而，堪認尹越商行應係乙○
    ○所出資經營，尹越商行帳戶內款項為乙○○所有，乙○○
    始得以其自己所有之銀行帳戶與尹越商行帳戶設定語音轉帳
    功能相互聯結，並保管尹越商行帳戶存摺、大、小印鑑章。
３、再查：台灣台北地方法院93年度易字第1238號刑事案件（下
    稱原法院刑事案件）審理中，證人李秀蓮到庭證稱：「（問
    ：何時在尹越商行工作，到何時為止？）大概3、4年前，我
    記得我9 月初去上班。因為那時彩券行尚未開張，而彩券行
    在洗衣店的隔壁，乙○○表示哪邊忙，就在哪邊幫忙。我工
    作大約1 年」、「（問：到底有無在彩券行幫忙？）有。時
    間大約有8 個月以上」、「（問：做帳何人作？）乙○○」
    、「（問：何人點錢？）乙○○」、「（問：有無看到尹越
    或是甲○○來彩券行賣彩券或是做帳？）他們有幫忙賣彩券
    ，但是從沒有點錢，也沒有做帳」、「我記得我們閒聊時，
    乙○○告知我他向尹越借人頭去開彩券行。（問：為何突然
    聊到這個話題？）我問她沒有殘障手冊如何能開彩券行」、
    「（問：如果甲○○和乙○○同時在場，你如何稱呼乙○○
    ？）老闆娘。（問：甲○○當時如何反應？）沒有任何反應
    」、「（問：賣到九點以後，何人來點收錢、帶走現金？）
    乙○○」、「（問：尹越、甲○○有無來算過錢？）無」等
    語（見原法院刑事案件卷2 第63頁至第68頁）；證人黃泓翔
    亦證稱：伊與訴外人黃子榮合夥賣冰品，向乙○○承租其所
    開立之彩券行前面騎樓之店面，租了約1 個多月，伊認為彩
    券行老闆應該是乙○○，因為幾乎每天晚上均是乙○○在結
    帳等語。證人即富邦商業銀行之業務員謝佳宏證稱：伊常至
    尹越商行為身為銀行VIP 客戶之乙○○為外收之匯款服務，
    亦幫忙填寫存款、匯款單據，一開始匯款人均填乙○○姓名
    ，匯款委託書亦係由其應原乙○○而親自填載，後因乙○○
    害怕台北銀行會查帳，故要求伊填寫尹越為匯款人等語（見
    原法院刑事案件卷3 第214 頁至216 頁）；證人即台北銀行
    委託發行樂透彩之樂彩股份有限公司（下稱樂彩公司）業務
    代表岳國威亦證稱：伊受台北銀行委託，會至各投注站作每
    個月的例行查核拜訪，伊至尹越商行拜訪時，大部分是乙○
    ○在現場，需要見到經銷商，或是宣導事項需要簽名時，尹
    越會在場，伊見過乙○○超過10次以上，伊印象中操作機器
    都是乙○○，沒有其他人；「（問：舊址時，有無看到甲○
    ○？）很少（後改稱）沒什麼印象」等語（見原法院刑事案
    件卷1 第57頁）；證人即樂彩公司業務代表朱正欣亦證稱：
    「我至尹越商行多半係見到乙○○；大部分時間我見到乙○
    ○，少部分見到甲○○，每次乙○○都在，大部分是乙○○
    在操作機器」等語（見原法院刑事案件卷1 第61頁至第63頁
    ），上開證人之證言，核與乙○○之主張相符，而與甲○○
    所辯尹越商行係尹越所出資，由甲○○經營等情節不符，益
    徵尹越商行確係乙○○出資經營無訛。
４、另乙○○主張在彩券行經營的前階段，其係委由其小姑即證
    人沈慧玲由大眾銀行新生分行將款項匯入乙○○台北銀行景
    美分行000000000000帳戶等情，核與證人沈慧玲於原法院刑
    事案件審理中證稱：「我與乙○○係上下樓之鄰居，我在銀
    行上班，乙○○會將彩券行之現金收入交給我，由我自大眾
    銀行新生分行匯入原告台北銀行帳戶中」等語相符（見原法
    院刑事案件卷2 第72頁）。參以乙○○台北銀行景美分行
    000000000000帳戶自91年1 月18日起至91年2 月26日止，確
    有多筆以沈慧玲名義匯入之款項，再與乙○○於本院刑事庭
    所提出之銷售明細表相互比對（見本院刑事案件卷3 第83頁
    ），以沈慧玲名義所匯入乙○○台北銀行景美分行00000000
    0000帳戶之金額，其上註明「2 月8 日、「2 月9 日」、「
    2 月10日」、「2 月11日」、「2 月12日」等筆之「存現（
    即現金存入）」款項，確與該段期間實收金額相符，足認該
    期間之彩券銷售餘額確由乙○○所收取，並存入乙○○帳戶
    中。雖甲○○辯稱：上開存入乙○○台北銀行帳戶、富邦銀
    行帳戶之款項，即係伊返還乙○○墊款之證明云云，惟此非
    僅為乙○○所否認，且與證人沈慧玲所述不符，何況彩券每
    日既均有營收，甲○○復稱款項係循環動用，則甲○○將每
    日彩券營收直接存入尹越商行帳戶即可，自不須先由乙○○
    墊款後再返還乙○○，使款項流向複雜化，是其所辯有違常
    情，不足採信。
５、再者，乙○○於92年1 月17日結束尹越商行之營業後，彩券
    行之電腦裡尚存資金58,200元，而證人朱正欣因甲○○及尹
    越之要求前往搬遷經營彩券行所需之投注機、列表機等機器
    時，乙○○要求尹越必須支付58,000元，始得將電腦搬離，
    而尹越即應乙○○所求，給付58,000元，其中5 萬元以票號
    AY0000000 號支票1 紙支付等情，業據乙○○於刑事偵查時
    提出收據1 紙為憑（見原法院刑事案件偵查卷第128 頁），
    此收據為兩造所不爭執，依該收據所載：「退還投注機內金
    額伍萬捌仟元正。現金捌仟元正，支票伍萬元正一張、票號
    AY0000000 號」等語，由此可見尹越為求搬離機器自行在他
    址經營，確退還乙○○投注機內之金額58,000元，則尹越商
    行如確由尹越所出資而由甲○○經營，其投注機內之資金當
    係尹越所有，尹越自不須簽立收據退還予乙○○，益證尹越
    商行確係由乙○○出資經營。
６、綜上所述，乙○○主張尹越商行其出資經營並掌管該商行帳
    戶之存摺、印鑑大、小章等情，應堪採信，甲○○所辯各節
    ，殊無足採。
（二）甲○○有無侵占如附表一所示乙○○主張交付之款項：
１、甲○○雖抗辯其自91年11月4 日至12月31日存入尹越商行帳
    戶補足20萬元存款之款項，均係銷售彩券所得，非乙○○所
    交付，乙○○未曾於附表一所示時間各交付20萬元予甲○○
    云云。惟查：
（１）尹越商行係乙○○出資經營，已如前述，如附表一所示之
      10筆匯款（其中編號六91年12月10日存款金額186,700 元
      係166,700 元之誤載）係由甲○○存入，為兩造所不爭執
      。就此乙○○於偵查中陳稱：「係甲○○將其存摺拿走」
      ；「（20萬元的保證金為何是以甲○○名義去存？）因甲
      ○○是保險業務員，我們經營約1 年，我信任她才每次給
      她20萬去存款，但她只存進去差額」、「（存摺是你保管
      ，怎不知她只有存差額？）是在第3 本（按應是第4 本之
      誤）存摺遺失後我無法刷存摺才知道此情形；於原審刑事
      庭審理中陳稱：「（問：你發現存摺遺失是何時？）這段
      期間時間比較後面了，我比較信任他們，尹越跟我是鄰居
      ，且他在我公司上班，等到我覺得很久沒到銀行刷簿子，
      沒看多少錢，甲○○說沒有關係，錢都有存入，額度絕對
      夠的，但太久沒有刷簿子，我覺得不踏實，我當時有存疑
      是否甲○○拿走，但我不敢下定論，但後來她一直拖延，
      我才知道簿子在她身上」、「存摺遺失的那段時間，怕錢
      不夠20萬元，所以我就存20萬元，而且存摺不在身邊，如
      果不一次存20萬元，會不知道交給多少錢，所以每次給20
      萬元」、「並無把印鑑章交給甲○○去辦事」等語明確（
      見原法院刑事案件卷3 第68頁至第71頁、第159 頁）。而
      甲○○於偵查中自陳：「依照台北銀行規定戶頭均需保持
      20萬元的存款」等語（見原法院刑事案件偵查卷第118 頁
      ），參以乙○○自彩券行開立以來所為之匯款，絕大多數
      均在20萬元以上，有尹越商行帳戶明細在卷可憑（見原審
      卷1 第50至69頁），而尹越商行第3 本存摺之交易日期係
      自91年7 月9 日起至91年10月9 日止，其遺失補發之第5
      本存摺交易日期係自91年12月26日開始，則乙○○指稱甲
      ○○存入如附表一所示之10筆款項時，尹越商行之存摺已
      遺失一節，亦符合真實，則尹越商行帳戶內既須維持20萬
      元之最低存款額度，以作為預購彩券額度之用，乙○○為
      免款項有所不足，且為日後計算核對方便，每次均存入20
      萬元等情，核與事實相符，自堪採信。
（２）又尹越商行經營前期，均未見甲○○曾有何大筆款項存入
      尹越商行帳戶，卻突自經營後期有匯入大筆款項之紀錄，
      此堪認係因甲○○獲取乙○○信任及台北銀行查緝日嚴，
      故乙○○改將款項交由甲○○轉存入尹越商行帳戶等情，
      應屬真正。而如附表一所示時間，甲○○均僅存入如所載
      存款金額，亦有尹越商行帳戶存摺對帳單附卷足憑（見原
      審卷1 第70至73頁），則乙○○主張甲○○自91年11月1
      日起至同年12月31日止，利用乙○○於如附表一所示時間
      ，每次交付甲○○20萬元代為存入尹越商行帳戶，以補足
      電腦彩券銷售維持20萬元最低存款營業額度之機會，竟未
      將全部交付之20萬元存入帳戶，均僅存入補足20萬元額度
      之金額，而將未存入之餘款共計337,100 元侵占入己等事
      實，即屬有據。
２、按因故意或過失，不法侵害他人之權利者，負損害賠償責任
    。故意以背於善良風俗之方法，加損害於他人者亦同，民法
    第184 條第1 項定有明文。本件甲○○侵占乙○○所交付如
    附表一所示未存款金額合計337,100 元，既如前述，核屬不
    法侵害乙○○之權利，且係故意以背於善良風俗之方法，加
    損害於乙○○，自應負侵權行為之損害賠償責任。
（三）尹越商行帳戶內之存款是否為乙○○所有？甲○○自尹越
      商行帳戶提領如附表二所示之款項，是否不法侵害乙○○
      ：
１、系爭尹越商行帳戶雖為尹越所開設，惟事實上尹越商行係乙
    ○○出資經營，帳戶內資金亦均由乙○○（或委託沈慧玲、
    甲○○）存入，乙○○並得以語音轉帳方式將該帳戶與乙○
    ○所有之台北銀行景美分行000000000000帳戶內之款項相互
    轉存，且保管尹越商行帳戶之存摺及印鑑章，得自由使用帳
    戶內存款等情，均已如前述。而甲○○所舉證據既未能證明
    該帳戶內款項非乙○○所有，自應認尹越商行帳戶內存款應
    屬乙○○所有，始合情理。
２、又甲○○確於如附表二所示時間提領如附表二所示之金額合
    計178,000 元，既為甲○○所不爭執，則甲○○未經乙○○
    同意即自行提領屬於乙○○所有之尹越商行帳戶內款項，自
    亦屬不法侵害乙○○之權利，亦應負侵權行為之損害賠償責
    任。
七、按負損害賠償責任者，除法律另有規定或契約另有訂定外，
    應回復他方損害發生前之原狀。因回復原狀而應給付金錢者
    ，自損害發生時起，加給利息，民法第213 條第1 項、第2
    項定有明文。如前所述，甲○○分別不法侵占乙○○所有如
    附表一所示未存款金額337,100 元、不法提領如附表二所示
    乙○○所有存款178,000 元，均應負侵權行為損害賠償責任
    。從而，乙○○分別請求甲○○如數返還及加計法定遲延利
    息，核屬有據。
八、綜上所述，乙○○依民法第184 條第1 項規定，請求甲○○
    給付乙○○515,100 元及自起訴狀繕本送達翌日即93年10月
    28日起至清償之日止，按年息5%計算之利息，洵屬正當，應
    予准許。原審命甲○○應給付乙○○178,000 元本息部分，
    於法並無不合，甲○○上訴意旨指摘原判決此部分不當，求
    予廢棄，非有理由，應駁回其上訴。至原審駁回乙○○其餘
    請求部分，則有未當，乙○○上訴指摘原判決此部分不當，
    求予廢棄改判，為有理由，應將原判決此部分廢棄，改判如
    主文第2 項所示。
九、本件事證已臻明確，兩造其餘攻擊、防禦方法經審酌後，認
    與判決結果不生影響，無逐一論述之必要，附此敘明。
據上論結，本件乙○○之上訴為有理由，甲○○之上訴為無理由
，依民事訴訟法第450 條、第449 條第1 項、第78條，判決如主
文。
中    華    民    國    95    年    4     月    25    日
                  民事第四庭  審判長  法  官 張劍男
                                      法  官 郭松濤
                                      法  官 丁蓓蓓
正本係照原本作成。
不得上訴。
中    華    民    國    95    年    4     月    26    日
                                      書記官 張淑芬
附表一：
編號  交款時間  交款金額  存款金額  未存款金額
一    91.11.04  200,000   148,500     51,500
二    91.11.08  200,000   165,000     35,000
三    91.11.12  200,000   143,000     57,000
四    91.11.15  200,000   171,000     29,000
五    91.11.22  200,000   158,000     42,000
六    91.12.10  200,000   186,700     13,300
七    91.12.16  200,000   157,000     43,000
八    91.12.20  200,000   186,000     14,000
九    91.12.24  200,000   172,700     27,300
十    91.12.31  200,000   175,000     25,000
合計                                 337,100
附表二：
編號    提款時間        提款金額(元)
一      91.11.27        50,000
二      91.12.03        50,000
三      91.12.12        22,000
四      91.12.19        36,000
五      91.12.25        20,000
合計                   178,000


司法院資訊處製作；財團法人民間司法改革基金會備份。
